【裁判字號】    97,上更(二),94
【裁判日期】    970722
【裁判案由】    偽造文書等
【裁判全文】
臺灣高等法院高雄分院刑事判決      97年度上更(二)字第94號
上  訴  人  臺灣高雄地方法院檢察署檢察官
上  訴  人
即  被  告  乙○○
選任辯護人  薛西全律師
            劉妍孝律師
            邱國逢律師
上列上訴人因被告偽造文書等案件，不服臺灣高雄地方法院89年
度訴字第2745號中華民國91年4 月11日第一審判決（起訴暨移送
併辦案號：臺灣高雄地方法院檢察署87年度偵字第19860 號、88
年度偵字第21598 號），提起上訴，判決後，經最高法院第二次
發回更審，本院判決如下：
    主  文
原判決關於乙○○部分撤銷。
乙○○共同行使偽造私文書，足以生損害於他人，處有期徒刑壹
年，減為有期徒刑陸月，如易科罰金，以銀元參佰元即新台幣玖
佰元折算壹日。附表二所示之物均沒收。
    事  實
一、乙○○係高雄市前金區○○○路178 號「喜悅大飯店股份有
    限公司」（下稱喜悅飯店）之董事長，冷梅英擔任喜悅飯店
    會計，乙○○擬以喜悅飯店名義向銀行貸款，惟因銀行要求
    需出具喜悅飯店董、監事同意之公司董監事會議紀錄始得辦
    理，詎竟未經附表一編號1-4 被冒用董監事欄內所示之喜悅
    飯店董事廖慧伶（監察人甲○○之妻，原名廖靜）、甲○○
    、丁○○、戊○○等人之同意或授權，與冷梅英（冷梅因部
    分業經本院前審判決確定）共同基於意圖為自己不法所有之
    詐欺、行使業務上文書登載不實之概括犯意聯絡，連續自83
    年3 月15日起至85年12月21日止，於附表一編號1-4 偽造之
    會議時間欄所示之時間，在上開喜悅飯店內，由乙○○囑咐
    冷梅英以乙○○之妻高素卿名義為紀錄，製作喜悅飯店之董
    、監事會議記錄（附表一編號1 、2） 及決議錄（附表一編
    號3 、4） ，內容略以「時間：（如附表一編號1-4 所示時
    間）；地點：本公司會議室；出席人員（如附表一編號1-4
    所示董、監事；主席：乙○○；紀錄：高素卿（不知情）；
    決議：通過本公司向臺灣銀行（下稱台銀）三民分行申請借
    款（如附表一編號1 、2 所示金額「新台幣，下同」），或
    全體出席人員同意本筆貸款（向臺灣銀行申請貸款（如附表
    一編號3 、4 所示金額），且同意嗣後本公司向該行之一切
    貸款，均授權董事長乙○○全權辦理，不再另附決議錄」等
    事項後，盜用附表一編號1-4 所示被冒用董監事等人留於喜
    悅飯店內之印章，於上開會議記錄（決議錄）之「出席人員
    」欄，在喜悅飯店董事長執行董事職務時所得製作喜悅飯店
    董監事會議紀錄（決議錄）上為不實之登載（各次貸款金額
    分別如附表一所示）後，由冷梅英持上述業務上文書登載不
    實之喜悅飯店會議記錄（決議錄），向台銀三民分行人員，
    佯以喜悅飯店名義申請短期擔保放款，借貸期限1 年，期滿
    清償舊債，逐年續約再借，以行使上開業務上登載不實之文
    書，足生損害於高素卿及附表一編號1-4 所示被冒用之董監
    事、喜悅飯店會議記錄（決議錄）之正確性及銀行對放款審
    核之正確性，並使台銀三民分行承辦人員因而陷於錯誤，先
    後撥款如附表一編號1-4 所示金額至各該帳戶，乙○○得款
    再轉匯至附表一所示之各該帳戶內供個人週轉使用，期間因
    週轉關係，有時亦由乙○○另向友人商借匯入上開帳戶應急
    。
二、87年4 月間，乙○○因喜悅飯店監察人甲○○要求查看喜悅
    飯店前於81年間向台銀三民分行貸款1 億8 千萬元之還款情
    形，乙○○為掩飾其前揭以喜悅飯店名義向台銀詐貸及喜悅
    飯店營運困難導致繳息不正常等情，續與冷梅英共同基於行
    使偽造私文書之概括犯意聯絡，推由冷梅英先向台銀三民分
    行不知情承辦人員索取該行空白之放款利息收據後，由冷梅
    英指使高雄地區某不知情刻印者，偽刻代表該分行職員林勤
    紋如附表二編號6 所示轉帳日期戳記印章一枚，而由冷梅英
    於喜悅飯店內，在前述空白之放款利息收據上，以打字方式
    接續偽造如附表二編號1-5 所示轉帳日期、利息金額之台銀
    三民分行放款利息收據，並蓋用前述偽刻如附表二編號6 所
    示轉帳日期戳記印章，用以偽造台灣銀行三民分行之放款利
    息收據共5 紙，連同冷梅英指使不知情之喜悅飯店員工廖淑
    珍謄寫不實之本金及利息計算明細，一併傳真給甲○○而行
    使之，足以生損害於台銀三民分行對借款審核之正確性。嗣
    乙○○因無力清償對台銀三民分行之前述借款，並攜帶喜悅
    飯店所有不動產（即高雄市○○區○○段第618 、618 之1
    地號土地及地上前址建物）權狀離去，經甲○○發現有異而
    向台銀人員查證，始知上情。
三、案經甲○○訴由臺灣高雄地方法院檢察署檢察官偵查起訴。
    理  由
壹、證據能力部分：
一、按刑事訴訟法第158 條之3 規定：「證人、鑑定人依法應具
    結而未具結者，其證言或鑑定意見，不得作為證據。」所謂
    「依法應具結而未具結者」，係指檢察官或法官依刑事訴訟
    法第175 條之規定，以證人身分傳喚被告以外之人（證人、
    告發人、告訴人、被害人、共犯或共同被告）到庭作證，或
    雖非以證人身分傳喚到庭，而於訊問調查過程中，轉換為證
    人身分為調查時，此時其等供述之身分為證人，則檢察官、
    法官自應依刑事訴訟法第186 條有關具結之規定，命證人供
    前或供後具結，其陳述始符合第158 條之3 之規定，而有證
    據能力。若檢察官或法官非以證人身分傳喚而以告發人、告
    訴人、被害人或共犯、共同被告身分傳喚到庭為訊問時，其
    身分既非證人，即與「依法應具結」之要件不合，縱未命其
    具結，純屬檢察官或法官調查證據職權之適法行使，此有最
    高法院96年度台上字第3527號判決可資參照。被告以外之人
    於審判外向法官所為之陳述，得為證據。被告以外之人於偵
    查中向檢察官所為之陳述，除顯有不可信之情況者外，得為
    證據，刑事訴訟法第159 條之1 定有明文。
二、本件告訴人甲○○、丁○○、原審同案被告冷梅英；檢察官
    偵查中之被告廖慧伶於檢察官偵查中所為證述；丁○○於原
    審法院之證述，雖未經具結，惟檢察官、法院均係以告訴人
    之身分傳喚甲○○、丁○○；以被告之身分傳喚冷梅英、廖
    慧伶到庭應訊，依上開說明及刑事訴訟法第159 條之1 第2
    項之規定，並無未經具結無證據能力問題，渠等於檢察官偵
    查中所為證述自有證據能力，且甲○○、冷梅英事後已於法
    院審理時接受檢察官、被告乙○○及其選任辯護人之詰問（
    見本院上更(一)卷第129-139 頁、第162-164 頁），於被告乙○○憲法所保障之訴訟權已無欠缺，而被告乙○○亦未請求
    傳喚證人丁○○、廖慧伶到庭結問，顯已放棄其詰問權。再
    者，證人周慧玟、廖淑珍於檢察官偵查中之證述，業經具結
    ，被告乙○○及其選任辯護人並未主張及釋明渠等所證有何
    顯不可信之情事，依刑事訴訟法第159 條之1 第2 項規定即
    有證據能力。
三、92年2 月6 日公布施行之刑事訴訟法施行法第7 條之3 規定
    ：「中華民國92年1 月14日修正通過之刑事訴訟法施行前，
    已繫屬於各級法院之案件，其以後之訴訟程序，應依修正刑
    事訴訟法終結之。但修正刑事訴訟法施行前已依法定程序進
    行之訴訟程序，其效力不受影響」。所謂已依法定程序進行
    之訴訟程序，其「效力不受影響」，依其立法意旨係指為避
    免程序之勞費，本諸舊程序用舊法，新程序始用新法之一般
    法則，各級法院於修正之刑事訴訟法施行前，已依法踐行之
    訴訟程序（包含相關證據法則之適用），其效力不受影響。
    是對於提起上訴之案件，於修正刑事訴訟法施行前，原審法
    院就可得為證據之證據，已依法定程序調查者，其效力亦不
    受影響而言，此有最高法院94年台上字第5742號判決意旨可
    資參照。本案係於89年11月1 日經檢察官起訴，於91年4 月
    11日經原審判決，並於92年6 月23日經本院以91年度上訴字
    第885 號判決在案可稽，依前開法條規定，對於提起上訴之
    案件，於修正刑事訴訟法施行前，原審及本院上訴審審理時
    就可為證據之證人甲○○、證人周慧玟、廖淑珍、高素卿、
    薛麗蘭、丁○○、丙○○、黃永家、曾新祥、范如敏、林勤
    紋等人之陳述，既經原審及本院前審依修正前之訴訟程審理
    調查，效力當然不受影響，自亦有證據能力。
四、按所謂傳聞乃被告以外之人於審判外之言詞或書面陳述而言
    ，傳聞法則即係針對被告以外之人於審判外以言詞或書面所
    為之供述證據之證據能力所為之規範。卷附偽造台灣銀行三
    民分行之放款利息收據5 張，係以上開書面本身之存在為證
    證明待證事實，性質上並非供述證據，應無刑事訴訟法第15
    9 條第1 項規定之適用，且無證據證明有其他非法取得之情
    形，具有證據能力。
五、被告以外之人於審判外之言詞或書面陳述，除法律有規定者
    外，不得作為證據；被告以外之人於審判外之陳述，雖不符
    刑事訴訟法第159 條之1 至第159 條之4 之規定，而經當事
    人於審判程序同意作為證據，法院審酌該言詞陳述或書面陳
    述作成時之情況，認為適當者，亦得為證據；另當事人、代
    理人或辯護人於法院調查證據時，知有第159 條第1 項不得
    為證據之情形，而未於言詞辯論終結前聲明異議者，視為有
    前項之同意，刑事訴訟法第159 條第1 項、第159 條之5 定
    有明文。本件卷附董事會開會決議錄、放款借據、清償明細
    等影本、喜悅大飯店登記執照、營利事業登記證、公司董事
    及監察人名單、變更登記事項卡、喜悅大飯店董監事決議錄
    、台灣銀行放款明細登錄卡、台灣銀行取款憑條、放款收回
    登錄單、分期償還契約、台灣銀行核貸資料（含申請書、質
    押品勘估表、審核表、放款審議紀錄、授信表、借據等）、
    台北金帥及君帥飯店向銀行貸款之相關資料、丙○○簽具之
    授權書、收付傳票、登錄卡、資金流向表、喜悅大飯店年資
    統計表、放款借據、授信申請書、台灣銀行放款利息收據及
    本金、利息計算明細表、台灣銀行戳記印文等，性質上雖屬
    具有傳聞證據性質之證據，惟檢察官、辯護人及被告，就上
    開證據（含傳聞證據、非傳聞證據及符合法定傳聞法則例外
    之證據），於本院言詞辯論終結前，既已知其情，均未聲明
    異議，本院認該具有傳聞證據性質之證據，並無任何違法取
    證之不適當情形，以之作為證據使用係屬適當，自得採為認
    定事實之證據。
六、鑑定人由審判長、受命法官或檢察官就下列之人選任一人或
    數人充之：(一)就鑑定事項有特別知識經驗者。(二)經政府機關
    委任有鑑定職務者；鑑定之經過及其結果，應命鑑定人以言
    詞或書面報告；法院或檢察官得囑託醫院、學校或其他相當
    之機關、團體為鑑定，或審查他人之鑑定，並準用刑事訴訟
    法第203 條至第206 條之1 規定，刑事訴訟法第198 條、第
    206 條第1 項、第208 條第1 項分別定有明文。卷附內政部
    刑事警察局鑑驗通知書雖係被告以外之人於審判外之書面陳
    述，惟係檢察機關委託鑑定後所製作之鑑定報告，為刑事訴
    訟法第159 條第1 項所指例外情形，應有證據能力。
貳、實體部分
一、訊據上訴人即被告乙○○（下稱被告乙○○）對於在附表一
    編號1-4 所示時、地，以喜悅飯店名義向台銀三民分行貸得
    如附表一編號1-4 所示金額之事實，固供認不諱，惟矢口否
    認有上開行使偽造私文書、行使業務上登載不實文書、詐欺
    取財等犯行，辯稱：喜悅飯店從74年開始籌備經營，當時資
    本額1600萬元，該1600萬元要購買土地、設備、營運週轉金
    根本不夠，那時就向銀行借款，當時股東只有伊住高雄，其
    他股東都是住台北，伊股份較多，所以高雄部分由伊負責，
    喜悅飯店雖未召開股東會議，但均有默氣授權伊作成股東會
    議的決議來向銀行借款，而且向銀行借款時也要經過大股東
    作連帶保證人並簽名，當時大股東是甲○○與他太太，後來
    向銀行借款時有甲○○、甲○○的太太，伊均有簽名。辯護
    人則為被告辯護意旨則以：被告乙○○辯稱喜悅飯店經營之
    初有經過全體股東授權，可從告訴人甲○○告被告的告訴狀
    裡曾說有關喜悅飯店經營當時均由的董事長乙○○及配偶處
    理，且股東丙○○在板橋地方法院證稱：其的投資部分全權
    授權乙○○處理，乙○○與告訴人甲○○所簽股權轉讓書及
    債權處理切結書、同意書裡告訴人甲○○亦同意承受喜悅飯
    店的一切債務，如果告訴人沒有同意被告乙○○去借錢，怎
    麼會同意承受喜悅飯店借款債務；臺灣銀行的利息收據的部
    分，該證據是由告訴人甲○○提出的，甲○○所提出是影本
    ，在檢察官偵查中被告與冷梅英要求告訴人提出原本，但是
    告訴人都無法提出直到更一審時，告訴人才具狀陳述該收據
    已經不見了，我們覺得該收據是告訴人自己所偽造，而且冷
    梅英一直說該收據是偽造，她沒有傳偽造收據給甲○○，從
    冷梅英、被告歷來的供述可以證明說被告只叫冷梅英傳收據
    給告訴人看，並沒有叫冷梅英偽造臺灣銀行收據；再者，貸
    款的金額是在原來的1 億8 千萬元之範圍內，此部分股東均
    無爭議，此後均係在1 億8 千萬元範圍內運用，還了再借出
    來，飯店是伊在經營，若不是在1 億8 千萬元之範圍內，應
    以個人之財產抵押，但本案並沒有，所以本案是在1 億8 千
    萬元之範圍內，且每年都有財務報表，告訴人也都沒意見云
    云。
二、經查：
  (一)喜悅飯店並未於附表一編號1-4 所示時、地召開董監事會議
    ，亦未決議同意以喜悅飯店名義向台銀借貸如附表一編號1-
    4 所示金額之事實，業據被告乙○○供承不諱，其於本院前
    審亦供稱：「沒有開董監事會議，形式上為了貸款才製做會
    議記錄」等語（見本院上訴(一)卷第70頁），核與告訴人即喜
    悅公司監事甲○○於檢察官偵查中證稱：「我是喜悅飯店監
    察人，乙○○等人每次作帳都一延再延，87年8 月16日我發
    現帳目不清，要求交出來看，但他拿不出來，乃向銀行查詢
    ，發現假冒股東名義製作決議錄冒貸4000萬元」、「從沒有
    開過股東會議」等語（見偵(一)卷第35背面、84頁）；董事戊○○於檢察官偵查中陳稱：「自始自終皆無開過股東會議，
    亦不了解運作模式」等語（見偵(三)卷第75頁背面）。告訴人
    甲○○於本院前審亦到庭證稱：「未參加4000萬元貸款之董
    監事會議，亦未授權董事長乙○○向台銀辦理貸款」等語（
    見本院上更(一)卷第138-139 頁）；證人丙○○於本院前審囑
    託台灣板橋地方法院訊問時證述：「我沒有聽聞飯店要貸款
    ，也沒有人告訴我要貸款的事情，飯店一開始曾開過一、二
    次，後來都沒有收到要開會的通知」等語（見本院上訴(二)卷
    第99頁），足徵喜悅飯店未曾因為要向台銀借貸款4000萬元
    而召開股東會或董監事會議無訛。
  (二)證人丙○○於本院前審囑託台灣板橋地方法院訊問時雖證稱
    ：「我的投資部分全權委託乙○○處理；我自己個人的印章
    留在公司保管，其餘人的部分我不清楚；一開始籌備的時候
    曾經開過1 、2 次的股東會，後來我都沒有收過要開會的通
    知……剛開始的2 、3 年間我有拿到總計大概7 、80萬元以
    下（包括貸款的分配）；往後幾年未曾拿到分配的盈餘；曾
    經向甲○○這邊提出異議，甲○○答稱說因為賠錢所以沒有
    辦法繼續分配盈餘」、「（：授權書是否你親簽？）是的」
    等語（見本院上訴(二)卷第97-100頁）；而證人丙○○所簽之
    授權書並載明「本人居於台北縣，關於喜悅公司股份0.25％
    ，74年至87年8 月止之經營及調度，由董事長乙○○全權處
    理」等語（見本院上訴(一)卷第84頁）。惟其於本院審理時則
    證稱：「（你對於喜悅大飯店股份有限公司的投資是否全權
    委託被告乙○○處理？）我不知道」、「（你有無簽發1 張
    授權書給被告乙○○？）授權書上的名字是我所簽的」、「
    （授權書上所載『喜悅大飯店股份有限公司的經營與調度』
    其包括範圍為何？）當時被告乙○○當董事長由他處理比較
    方便，因為我們比較沒有空，所以全權委託被告乙○○處理
    」、「（授權書的範圍是否包括被告乙○○可以向銀行貸款
    ？）向銀行貸款是不可以，被告如果要向銀行貸款必須讓我
    們知道」、「（授權書上的文字是否都是你所書寫？）是的
    」、「（何時所書寫的？何人叫你所書寫的？）80、81年間
    所書寫的，當時是乙○○叫我所書寫的」、「（授權書上所
    載『74年到87年8 月止之經營、調度由董事長乙○○全權處
    理』，你怎麼可能預先在80、81年之間就書寫該授權書？）
    授權書是大約4 年多前所書寫」、「（如果以喜悅大飯店股
    份有限公司的名義貸款用於公司你是否同意？）用在公司我
    同意，如果以喜悅大飯店股份有限公司名義貸款作為私人之
    用我不同意」等語（見本院上更(二)卷第97-100頁），而告訴
    人甲○○係於87年8 月25日向檢察官提出本件偽造文書等之
    告訴（見偵(一)卷第1 頁告訴狀），參以被告乙○○於本院行
    準備程序時供稱：「授權係全體股東之默氣」等語，並無任
    何書面觀之（見本院上更(二)卷第62頁），足徵上開授權書係
    被告乙○○被訴偽造文書後，始要求證人丙○○出具無訛。
    何況依證人丙○○於本院審理時所證，其亦僅同意喜悅飯店
    為營運所須而向銀行貸款，且須讓渠等知道，而如後所述，
    並無證據足以證明貸得之款項係用於喜悅飯店之營運，是上
    開授權書所載及證人丙○○於台灣板橋地方法院證稱：「全
    權委託乙○○處理」等語，均係事後迴護被告乙○○之詞，
    不足為被告乙○○有利之認定。
  (三)證人即台銀職員黃永家於原審證稱：「只要是公司向銀行借
    款，均需提出董監事會議紀錄，否則不會准許公司借款，縱
    屬同一擔保品之借款，若因前筆貸款之利息有按期清償，公
    司可以擔保品之剩餘押值再另外貸款，但仍需提出董監事會
    議紀錄，2 次借款並非屬同1 筆信用額度內；喜悅飯店向台
    銀借款時，有提出如附表一所示4 紙會議記錄，其中未載日
    期者即是84年1 月20日2000萬元的借款；附表一編號1-4 的
    4 筆貸款，是每年不同的貸款，各次撥款金額均不同，非4
    年累計貸款金額為4000萬元」等語（見原審卷第168 、191
    、225 頁），並有所提出附表一所示之歷次董監事會議紀錄
    暨決議錄（見原審卷第196-199 頁）、喜悅飯店於台銀之放
    款明細登錄卡（見偵(一)卷第90頁、92頁）在卷可憑。依登錄
    卡所載之借貸科目所載，1 億8 千萬元係長期擔保放款；4
    千萬元係短期擔保放款，帳號亦均不同，且該2 筆借款均尚
    未清償完畢（見偵(三)卷第186-187 頁之告訴人甲○○對台銀
    三民分行所出具之分期償還契約、承書各1 份足佐），是被
    告乙○○辯稱：附表一之4 筆貸款均前貸1 億800 萬元額度
    內云云，顯屬不實。
  (四)依證人周慧玟（台銀職員）於檢察官偵查中證稱：「本件係
    屬活期循環放款」（見偵(一)卷第84頁）；台灣銀行覆稱：「
    喜悅飯店自83年起短期週轉金1000萬元，每年到期續約1 次
    ，額度逐年增加至4000萬元」等語（見偵(二)卷第10頁）及前
    述4000萬元之台銀核貸之含申請書、質押品勘估表、審核表
    、放款審議紀錄、授信表、借據等文件影本等相關資料（見
    偵(一)卷第142-157 頁）所示，喜悅飯店雖有4000萬額度可供
    借貸。然此係因附表一之4 筆貸款與前貸1 億8000萬元，係
    屬同一擔保品，此經證人黃永家於原審證述在卷（見原審卷
    第168 頁），惟如前所述，台灣銀行對於附表一所示每年每
    筆之貸款程序，仍需重新檢附經董監事同意之會議紀錄暨決
    議錄憑以核貸，足證每筆貸款均須重新經董監事之同意，而
    被告乙○○未經召開附表一編號1-4 董監事會議，亦未經渠
    等同意，即擅予製作業經同意決議貸款之會議紀錄，自仍屬
    在業務上所製作之文書登載不實。
  (五)被告乙○○雖辯稱：「高雄之喜悅飯店授權伊經營，台北之
    金帥、君帥飯店則授權甲○○經營，彼此都是全權授權經營
    處理」云云。惟為告訴人甲○○於本院前審所否認（見本院
    上訴(一)卷第167 頁），證人丙○○於本院前審亦證稱：「公
    司貸款的問題我都不知道，有開過會的，我才有授權，並無
    約定喜悅飯店借款只要乙○○處理即可，一定要董監事同意
    」等語（見本院上訴(二)卷第154-155 頁），此外，被告乙○○迄今未提出有關「獲得貸款全權授權」之文件資料以供查
    證；被告乙○○選任辯護人於本院前審聲請向台北金帥、君
    帥飯店所承辦貸款業務之銀行函查相關會議記錄結果，雖經
    台北國際商業銀行檢送會議記錄3 件（見本院上訴(一)卷第
    182-184 頁），惟上開會議記錄並無被告乙○○之開會情形
    ，亦無授權被告乙○○往後得不召開董監事會議，而製作董
    監事會議記錄之記載，而台北金帥、君帥飯店向銀行貸款之
    相關資料在卷可憑（見本院上訴(一)卷第102-151 頁），亦仍
    不能佐認被告乙○○所辯：全體股東均有默氣授權其製作董
    監事會議記錄之記錄持以向銀行貸款。再者，告訴人甲○○
    於檢察官偵查中雖具狀稱：喜悅飯店之「經營事項」由乙○○處理等語（見偵(三)卷第118 頁、144 頁），惟縱令所指經
    營事項包括向銀行為資金週轉，依其告訴意旨亦僅限供喜悅
    飯店週轉，而如後所述，並無證據足以證明被告乙○○上開
    貸款係供喜悅飯店使用，被告乙○○逾越告訴人甲○○之授
    權，而在無解於其在董監事會議紀錄暨決議錄上為不實之登
    載之犯行，是告訴人甲○○上開於檢察官偵查中所述，亦不
    足為被告乙○○即有獲得董監事全權授權之有利認定。
  (六)附表一編號4 所示貸款金額之流向，係各匯入被告乙○○之
    妻高素卿與吳明龍（已去世，見原審卷第228 頁告訴人陳述
    ）、范如敏等私人帳戶內，此有相關收付傳票、登錄卡、資
    金流向表等件可憑（見偵(二)卷第94-233頁），證人范如敏於
    91年3 月28日於原審法院審理時亦僅證稱：「乙○○約於85
    、86年間向我借款，借款次數約在5 次以內，每次金額約2
    、3 百萬元，借款時是他來找我，我們一起去銀行由我將錢
    領出來借他，他還款則是將錢匯到我在高雄銀行六合分行的
    戶頭」等語（見原審卷第237 頁），亦即上開以喜悅飯店名
    義申貸所得款項，最終均轉入無從證明與飯店業務有關之私
    人帳戶中；且被告乙○○迄今始終無法提出附表一所示4 筆
    貸款之資金用途，係與喜悅飯店經營之業務所需有關之證明
    ，而被告乙○○於原審亦稱「很多帳冊資料均已銷燬，無法
    提出」等語（見原審卷第240 頁），益證被告乙○○擅自以
    飯店名義詐貸款項供己使用之不法意圖甚明，否則豈有予以
    銷燬之理。再者，被告乙○○與告訴人甲○○雖於87年10月
    23日簽訂股權轉讓及債權處理切結書、同意書（見原審卷第
    186-287 頁），由告訴人甲○○承受喜悅飯店積欠台灣銀行
    三民分行之債務9300萬元。惟依上開同意書所載，被告乙○○亦同意將其在喜悅飯店全部股份及君帥飯店股份讓渡給告
    訴人甲○○，是告訴人甲○○並非無償承擔喜悅飯店之債務
    ，自難據以推認告訴人甲○○對於附表一之借款事前亦有同
    意，而被告乙○○有利之認定。
  (七)冷梅英自75年1 月1 日開始任職於喜悅飯店，與被告乙○○
    、告訴人甲○○等公司董事、監察人之到職日為同日，有喜
    悅公司年資統計表1 紙在卷可憑（見原審卷第124） ；冷梅
    英於偵查中亦陳稱：「喜悅飯店成立之始就擔任會計，85年
    間升為客房部主管，當初向銀行貸款是由乙○○與我2 人一
    起至銀行辦理，貸款出來的錢會轉到乙○○個人在合庫東高
    雄支庫的戶頭」等語（見偵(一)卷第70-72 頁、原審卷第193
    頁），益徵被告冷梅英對於喜悅飯店之貸款申辦及有無召開
    董監事會議，按諸常情必定知之甚詳，是其空言否認知情董
    監事會議情形云云，顯與事實不符。
  (八)附表一編號4 所示向台銀三民分行貸款4000萬元之上開核貸
    資料（含放款借據、授信申請書原本）上之筆跡與冷梅英當
    庭書寫之字跡相符，有內政部警政署刑事警察局88年4 月26
    日刑鑑字第37897 號鑑驗通知書足參（見偵(一)第137 頁），
    且喜悅飯店向台銀三民分行申貸附表一編號3 所示3000萬元
    貸款時出具之董監事會議紀錄上，貸款金額「仟萬」元亦
    係由冷梅英親筆填寫之事實，亦據冷梅英於原審審理時自承
    不諱（見原審卷第192 頁），此外，比對附表一編號1 所示
    會議記錄之「壹仟萬」字跡，顯與前述「仟萬」之運筆勾
    勒特徵相符，足證附表一所示之會議記錄（決議錄）均係冷
    梅英製作甚明。告訴人甲○○、丁○○均陳稱：「當初申請
    執照同意由乙○○負責刻章辦理，章目前還在公司」、「被
    告是以原先留存的印章一直蓋」等語（見原審卷第160 頁、
    第192 頁），參以被告乙○○亦否認有另刻告訴人乙○○之
    印章，足認本件應係被告乙○○囑冷梅英在喜悅飯店內，以
    被告乙○○之妻高素卿名義為紀錄，製作如事實欄所示不實
    之喜悅飯店之董、監事會議記錄，盜用附表一編號1-4 所示
    被冒用董監事等人留於喜悅飯店內之印章，接續蓋用於該次
    會議記錄（決議錄）之「出席人員」欄無訛。公訴人認會議
    紀錄上所蓋用之印章係偽造云云，尚有未洽。又被告乙○○
    既已自承喜悅飯店未開過董監事會議，則附表一編號1-4 所
    示之會議記錄暨決議錄上之董事高素卿印文部分，自無可能
    有何授權其夫即被告乙○○蓋用之理，是此部份仍屬被告乙○○囑被告冷梅英盜用高素卿留於喜悅飯店內印章之事實，
    亦堪認定。附表一編號4 所載向台銀申請貸款4000萬元（實
    際貸款3999萬元），而其全部資金流向總額雖達4329萬元，
    與實際貸款金額3999萬元固有不符，惟被告乙○○於本院前
    審審理時供稱：確有向台銀貸款4000萬元，但不是一次撥款
    ，是分次撥，金額匯入各該帳戶內週轉使用，有時週轉不過
    來時，還有向民間商借應急，所以資金流向才會差330 萬元
    等語（見本院上更(一)卷第187 頁），附此敘明。
  (九)告訴人甲○○於檢察官偵查中證稱：「87年8 月16日我發現
    帳目不清，要求交出來看，但他拿不出來，乃向銀行查詢，
    發現假冒股東名義製作決議錄冒貸4000萬元，另外對公司向
    台銀借的1 億8000萬元借款近1 年未清償卻製作不實之支付
    利息帳目」等語（見偵(一)卷第35頁背面），並有其提出轉帳
    日期為「86年10月30日」以後，如附表二編號1-5 之台灣銀
    行放款利息收據及本金、利息計算明細五紙為證（見偵(一)卷
    第9-11頁）；而喜悅飯店向台銀三民分行貸款之1 億8000萬
    元，僅正常繳息至86年10月30日，附表二所示之台灣銀行放
    款利息收據影本均屬偽造之事實，亦據證人周慧玟（即台銀
    職員）於87年12月8 日偵查中辨認結證明確（見偵(一)卷第83
    頁反面）；證人林勤紋（即台銀櫃檯人員）於92年2 月12日
    在本院前審審理時亦證稱：經過資料比對，前述偽造收據上
    所蓋用之轉帳日期「壹柒No」之戳記印章係屬偽造等語（見
    本院上訴(二)卷第63頁），並有台銀提出真正「壹柒No」之戳
    記印文在卷可資比對（見本院上訴(二)卷第43頁），經以肉眼
    比對前開二份真偽印文明顯可知，偽造印文之日期字體較粗
    ，而真正印文之日期字體較細，足證告訴人甲○○所提出轉
    帳日期於「86年10月30」以後，如附表二編號1-5 所示之台
    灣銀行放款利息收據5 紙，非由台銀三民分行人員製作，顯
    屬偽造無訛。
  (十)被告乙○○於偵查中供稱：「（假的收據何來？）因甲○○
    於87年4 月間要求要看（收據），所以我就請冷梅英傳真86
    年12月以前的收據給甲○○，我也有補繳的意思；我有交代
    冷梅英要做，因本金、利息為固定，所以照此模式計算」等
    語（見偵(一)卷第114-115 頁筆錄）；冷梅英於偵查中亦供稱
    ：「繳利息是我業務上應該辦理的」等語（偵(一)卷第80頁背
    面），而如前所述，喜悅飯店上開借款正常繳息至86年10月
    30日，被告乙○○係喜悅飯店之董事長，對此應知之甚詳，
    而其亦不諱言「我也有補繳的意思」，參以如前所述，詐得
    之金額均流入私人之帳戶，而冷梅英僅係受僱於喜悅公司從
    事會計工作，若非被告乙○○之指示偽造以資掩飾，冷梅英
    既未獲得任何不法利益，應無甘冒刑事訴追而擅自作主私自
    偽造台灣銀行三民分行之放款利息收據之理，被告乙○○應
    有指示冷梅英製作喜悅飯店實際上尚未繳息之不實台銀放款
    利息收據，傳真給告訴人甲○○以資暫時掩飾無訛。
  (十一)被告乙○○於原審法院審理時供稱：「當時甲○○要求要看
    繳款紀錄，我有叫人去台銀拿空白收據，但實際上是誰去拿
    的忘記了」等語（見原審卷第238 頁）；證人即台銀三民分
    行人員薛麗蘭於88年4 月7 日偵查中亦結證稱：「當時冷梅
    英有來電問我放款利息收據內容，並向我索取空白樣式供參
    考，因此收據非控管項目，故我給她派來的小姐一張空白收
    據」等語（見偵(一)卷第132-133 頁）；證人即台銀人員周慧
    玟於同日之偵查庭證稱：喜悅飯店有來拿空白收據等語（見
    偵(一)卷第133 頁）；證人曾新祥於本院前審亦證稱：前述利
    息收據數字係該行放款部門列印，字體不會不同等語（見本
    院上訴(二)卷第64頁），觀諸告訴人甲○○所提出於86年10月
    30日前之放款利息收據（即真正收據，影本附於偵查(一)卷第
    12-17 頁），其上電腦字體與86年10月30日以後之收據（即
    偽造收據，影本附於偵(一)卷第9-11頁）明顯不同，足證冷梅
    英係先向台銀三民分行人員索取該行空白之放款利息收據，
    而以打字方式接續偽造如附表二編號1-5 所示轉帳日期、利
    息金額之台銀三民分行放款利息收據；又5 紙偽造利息收據
    之轉帳日期均不同，按諸常情，自應先行委託不知情之人偽
    刻如附表二編號6 所示印章作為蓋印之用，而非僅以偽造轉
    帳日期戳記印文，足證本件應係被告乙○○指示冷梅英後，
    由冷梅英指使高雄地區某不知情刻印者，偽刻如附表二編號
    6 所示轉帳日期戳記印章一枚，並蓋用前述偽刻如附表二編
    號6 所示轉帳日期戳記印章，用以偽造前開放款利息5 紙再
    傳給告訴人甲○○甚明。
  (十二)被告乙○○於本院前審雖一再質疑「冷梅英僅傳真11紙利息
    收據及本金、利息計算明細，為何告訴人甲○○提出卻有19
    紙」云云。惟冷梅英於87年11月3 日在檢察官偵查中，經檢
    察官提示前開卷附之利息收據後業已供明：「均見過傳真給
    甲○○之利息收據」等語（見偵(一)卷第70頁反面），並未就
    偽造利息收據部分質疑，又證人即喜悅飯店人員廖淑珍於87
    年12月11日在檢察官偵查中亦證稱：「告訴人所提出之計算
    資料傳真影本，是我抄寫的，是冷梅英計算後寫在紙上交給
    我謄寫」等語（見偵(一)卷第94頁反面），雖告訴人甲○○未
    能提出前開利息收據及本金、利息計算明細之傳真原本，但
    依據上開冷梅英、證人廖淑珍之證述，足證冷梅英確有囑由
    不知情之廖淑珍謄寫前開本金、利息計算明細之事實。至於
    偵查卷所附由告訴人甲○○提出利息收據及本金、利息計算
    明細，雖不只11紙，但其中確有夾雜86年10月30日前之放款
    利息收據（即真正之收據），且尚有經冷梅英簽認係其所寫
    部分（見偵(一)卷第15頁反面至17頁），足徵告訴人甲○○提
    出告訴時係將偽造及真正之利息收據及本金、利息計算明細
    ，一併提出為證，是此部份抗辯尚難憑為有利於被告乙○○
    之認定。
  (十三)綜上所述，被告乙○○所辯上情，均無足取，其明知喜悅飯
    店並未於附表一編號1-4 所示時、地，召開董監事會議，竟
    指示冷梅英指示而製作歷次喜悅飯店董監事會議紀錄暨決議
    錄，並盜用付表一編號1-4 所示董監事印章，而持以向台銀
    三民分行詐貸款項及指示冷梅英偽造如附表二所示台灣銀行
    放款利息收據之犯行均堪認定。
三、按行為後法律有變更者，適用行為時之法律；但行為後之法
    律有利於行為人者，適用最有利於行為人之法律，刑法第2
    條第1 項定有明文。上開規定係規範行為後法律變更所生新
    舊法律比較適用之準據法。而比較時應就罪刑有關之事項，
    如共犯、未遂犯、想像競合犯、牽連犯、連續犯、結合犯，
    以及累犯加重、自首減輕及其他法定加減原因，如身分加減
    與加減例等一切情形，綜合全部罪刑之結果而為比較，予以
    整體適用（最高法院95年度第8 次刑事庭會議決議參照）。
    本件被告乙○○行為後，刑法第28條、第33條、第55條、第
    56條業經於94年2 月2 日經總統令修正公布，於95年7 月1
    日施行。另95年6 月14日公布之刑法施行法第1 條之1 規定
    ，除變更刑法分則編所定罰金之貨幣單位為新臺幣外，並分
    別提高罰金數額為3 倍或30倍。是本件自應就被告乙○○行
    為前、後相關法律，依前揭規定比較新舊法以決定應適用之
    法律：(一)刑法第28條原規定：「2 人以上共同『實施』犯罪
    之行為者，皆為共同正犯。」，新法修正為：「2 人以上共
    同『實行』犯罪之行為者，皆為共同正犯。」，將舊法之「
    實施」修正為「實行」。原「實施」之概念，包含陰謀、預
    備、著手及實行等階段之行為，修正後僅共同實行犯罪行為
    始成立共同正犯。是新法共同正犯之範圍已有限縮，排除陰
    謀犯、預備犯之共同正犯。新舊法就共同正犯之範圍既因此
    而有變動，自屬犯罪後法律有變更，非僅屬純文字修正（最
    高法院96年度台上字第934 號判決意旨參照）。因新法已限
    縮共同正犯成立之範圍，自以新法對行為人有利；(二)刑法第
    215 條之法定定刑為「3 年以下有期徒刑、拘役或5 百元以
    下罰金」；刑法第339 條第1 項之法定刑為「5 年以下有期
    徒刑、拘役或科或併科100 元以下罰金」。而修正後之刑法
    第33條第5 款規定「罰金：新臺幣1,000 元以上，以百元計
    算之」，修正前之刑法第33條第5 款則規定「罰金：1 元以
    上」，是刑法分則中有罰金刑之規定者，在修法前法院所得
    科處之最低度法定刑係銀元1 元即新臺幣3 元，依罰金罰鍰
    提高標準條例第1 條前段提高後為900 元，在修法後最低法
    定刑則係新臺幣1,000 元，是依修正後之刑法第215 條、第
    339 條所得科處之罰金刑為新臺幣1,000 元以上、新臺幣
    30,000元以下。比較新舊法，自以被告行為時之刑法第215
    條、第339 條較有利於行為人；(三)刑法第55條牽連犯之規定
    ，業已刪除，茲比較刪除牽連犯後之規定，則被告所犯行使
    業務上文書登載不實、行使偽造文書、詐欺取財之犯行，各
    均獨立，應各別論罪後併合處罰，自較原刑法以牽連犯從一
    重處斷為重，比較新、舊法結果，自應適用較有利於被告之
    行為時法律即修正前刑法第55條論以牽連犯；(四)刑法第56條
    之連續犯之規定，業已刪除，此刪除雖非犯罪構成要件之變
    更，但顯已影響行為人刑罰之法律效果，自屬法律有變更，
    茲比較刪除連續犯後之規定，則被告所為多次偽造文書等犯
    行，各均獨立，應各別論罪後併合處罰，自較原刑法以連續
    犯處斷為重，比較新、舊法結果，仍應適用較有利於被告之
    行為時法律即修正前刑法第56條，而論以連續犯一罪。經綜
    合比較結果，自應全部適用舊法對被告乙○○論罪科刑。
四、按董事會由董事長召集之；董事會之議事應作成議事錄；議
    事錄由主席簽名或蓋章，公司法第203 條第1 項、第205 條
    第1 項、第207 條、第183 條定有明文。足見公司董事會議
    事錄之製作名義人，為會議主席，董事會之主席或其指定之
    人本有權製作之權限（最高法院96年台上字第2547號判決意
    旨參照）。又公司為法人，倘無代表法人權限之人，以法人
    之代表人自居，逕以法人名義製作文書，固得成立偽造私文
    書罪；但有代表法人權限之人，以法人名義製作文書時，縱
    令內容不實，亦無從成立偽造私文書罪。本件被告乙○○係
    喜悅飯店股份有限公司之董事長，依上開說明，其就附表一
    所示董監事會議記錄本有製作之權限，而非無製作權之人假
    冒他人名義製作之會議記錄，核其指示冷梅英在附表一所示
    董監事會議記錄內為不實之登載，並向台灣銀行提出貸款申
    請，使台灣銀行之從業人員不知有詐而核貸之所為，係犯修
    正前刑法第216 條、第215 條、第339 條第1 項之行使業務
    上登載不實文書罪及詐欺取財罪，其盜用附表一所示董監事
    之印章蓋在董監事會議記錄內之所為，係犯刑法第217 條第
    1 項之盜用印章罪。公訴人認不實登載董監事會議記錄部分
    係犯刑法第210 條之偽造私文書，尚有未洽，惟起訴之基本
    事實相同，應變更起訴法條而審判。再者，刑法第219 條所
    稱之印章、印文，只要是用以代表印章名義人人格之同一性
    ，並藉以認證該名義人意思表示之確實性者，即足當之。本
    件附表二編號6 所示「台灣銀行三民分行轉帳日期壹柒No」
    轉帳戳記，係表示台灣銀行三民分行辦事員林勤紋所使用，
    此經該行函覆在卷（見本院上訴(二)卷第42頁），是其在表徵
    業務員林勤紋本人之人格，且係用以表示轉帳日期等，該轉
    帳戳記應具印章之性質無訛，核被告乙○○指示冷梅英偽造
    附表二編號1-5 所示台灣銀行放款利息收據後，將之傳真給
    告訴人甲○○所為，係犯刑法第216 條、第210 條之行使偽
    造私文書罪。被告乙○○就上開犯行與冷梅英間有共同之犯
    意聯絡及行為之分擔，為共同正犯。被告乙○○與冷梅英利
    用不知情之人偽刻如附表二編號6 所示轉帳日期戳記印章之
    行為，應屬間接正犯。被告乙○○偽造林勤紋之轉帳日期戳
    記印章及蓋用偽造印文於放款利息收據內，均係偽造私文書
    之部分行為，不另論罪，被告乙○○偽造放款利息收據後持
    以行使；在董監事會議記錄內為不實之登載後，持以台灣銀
    行行使，其偽造及不實登載之行為，應為其後行使之行為所
    吸收，不另論罪。其在同一次董監事會議記錄內同時盜用多
    人之印章；同時偽造附表二編號1-5 所示台灣銀行之放款利
    息收據，為接續犯，僅論以一罪。被告乙○○先後多次所犯
    附表一所示行使業務上登載不實文書、詐欺取財、盜用印章
    之犯行，均時間相近，方法相同，觸犯構成要件相同之罪，
    顯係基於概括犯意反覆為之，為連續犯，應依修正前刑法第
    56條規定分別論以一罪。所犯行使偽造私文書罪係為掩飾前
    所犯詐欺取財、行使業務上登載不實文書罪，因此被告乙○○所犯上開3 罪名，有方法結果之牽連關係，應依修正前刑
    法第55條牽連犯規定，應從一重論以行使偽造私文書罪。公
    訴人雖未就被告乙○○所犯如附表一編號1-3 所示犯行部分
    起訴，惟此部分既與經起訴之附表一編號4 部分，有連續犯
    裁判上一罪之關係，本院自應併予審理，附此敘明。
五、原判決就被告乙○○部分認犯罪事證明確，據以論罪科刑固
    非無見。惟(一)被告乙○○就未召集董監事會而在附表一所示
    董監事議事錄內為不實登載部分係犯刑法第216 條、第215
    條之罪，原判決認係行使偽造私文書罪，尚有未洽；(二)被告
    乙○○所為附表一編號2 及附表二編號6 之犯行，原判決未
    予認定，亦有未當；(三)如後所述，附表四（即原判決附表一
    編號2 部分），被告乙○○犯罪尚屬不能證明，原判決併予
    論罪，亦有未洽；(四)被告乙○○委託不知情之人偽刻如附表
    二編號6 所示轉帳日期戳記印章之行為，應屬間接正犯，原
    判決認被告自行偽造，亦有違誤。(五)檢察官移送併辦部分既
    認不成立犯罪，自與本件論罪部分無裁判上一罪關係，應「
    退由檢察官另行處理」，原判決理由欄四誤為「不另為無罪
    諭知」，亦有未妥。被告乙○○聲明上訴，否認犯行指摘原
    判決不當；檢察官上訴意旨以：「被告乙○○量刑過輕及原
    判決理由不備」等語，指摘原判決不當，固均無理由，惟原
    判決關於被告乙○○部分既有前述可議，自應由本院將原判
    決關於被告乙○○撤銷改判。爰審酌被告乙○○身為公司董
    事長，就本件犯罪手段居主導地位，犯罪之動機，目的係為
    圖私利，犯罪後所生危害之程度及犯後否認犯行，惟前無犯
    罪前科，素行尚佳，有台灣高等法院被告全國前案紀錄表可
    憑等一切情狀，仍量處有期徒刑1 年。被告乙○○行為後，
    中華民國96年罪犯減刑條例業於96年7 月4 日公布，於同年
    月16日施行。被告乙○○犯罪時間在96年4 月24日前，所犯
    上開偽造私文書、詐欺取財等罪宣告刑未逾1 年6 月，合於
    中華民國96年罪犯減刑條例之減刑條件，爰依該條例第2 條
    第3款 減其宣告刑2 分之1 。又修正前刑法第41條第1 項前
    段原規定：「犯最重本刑為5 年以下有期徒刑以下之刑之罪
    ，而受6 個月以下有期徒刑或拘役之宣告，因身體、教育、
    職業、家庭之關係或其他正當事由，執行顯有困難者，得以
    1 元以上3 元以下折算一日，易科罰金」。且被告行為時之
    易科罰金折算標準，依修正前罰金罰鍰提高標準條例第2 條
    前段（現已刪除）之規定，係就其原定數額提高為100 倍折
    算1 日，故被告行為時之易科罰金折算標準乃以銀元300 元
    折算1 日，經折算後應以新臺幣900 元折算為1 日。惟修正
    後刑法第41條第1 項前段則改為：「犯最重本刑為5 年以下
    有期徒刑以下之刑之罪，而受6 個月以下有期徒刑或拘役之
    宣告者，得以新臺幣1,000 元、2,000 元或3,000 元折算一
    日，易科罰金」，就易科罰金之折算標準予以提高，從而以
    修正前之規定較有利於行為人，爰依修正前之規定，就減得
    之刑，諭知如易科罰金之折算標準。附表二編號1-5 所示之
    偽造印文5 枚、編號6 所示之偽造印章1 枚（尚無證據足認
    業已滅失），爰依刑法第219 條規定，併予宣告沒收。
六、公訴意旨另以：被告乙○○偽造台灣銀行三民分行之放款利
    息收據部分亦涉有刑法第342 條背信罪嫌；被告乙○○所為
    將喜悅飯店之貸款資金，轉匯入如附表一編號4 所示之私人
    帳戶，係屬非於公司間業務交易行為有融通資金必要之情形
    下，將喜悅飯店資金貸與股東或他人，此部份亦涉有違反公
    司法第15條第2 項之規定，應依同法第3 項規定論處云云。
    惟查：(一)刑法背信罪，必須違背任務之行為係為圖取不法利
    益，或圖加不法損害之手段，始得成立，此有最高法院21年
    上字第1574號判例意旨可資參照。本件被告乙○○行使前開
    偽造之台銀放款利息收據五紙，僅係為掩飾其以喜悅飯店名
    義向台銀詐貸及喜悅飯店營運困難導致繳息不正常等情，尚
    難認此舉有何圖取不法利益之事實，或圖加不法損害於喜悅
    飯店之手段，自與前開說明之背信罪構成要件不符。惟公訴
    人認此部分犯行與前開論罪科刑部分，有牽連犯裁判上一罪
    關係，爰不另為無罪諭知；(二)案件有「犯罪後之法律已廢止
    其刑罰」之情形者，應諭知免訴之判決，刑事訴訟法第302
    條第4 款定有明文。再按公司法第15條第2 項、第3 項原規
    定為：「公司之資金，除因公司間業務交易行為有融通資金
    之必要者外，不得貸與股東或任何他人；公司負責人違反前
    二項規定時，各處一年以下有期徒刑、拘役或科或併科新台
    幣十五萬元以下罰金，並賠償公司因此所受之損害」。本件
    被告乙○○行為後之前開公司法條文，於90年11月12日修正
    生效，將原處罰規定廢除，而規定「公司負責人違反前項規
    定時，應與借用人連帶負返還責任；如公司受有損害者，亦
    應由其負損害賠償責任（修正後公司法第15條第2 項）」，
    是核諸前開說明，被告乙○○此部分犯行，本應諭知免訴判
    決，惟公訴人認此部分與前開論罪科刑部分，有牽連犯之裁
    判上一罪關係，故不另為免訴之諭知。
七、公訴意旨復以：乙○○於附表四所示時地，亦有偽造董監事
    會議記錄而向台銀詐貸之犯行，因認被告乙○○此部份亦涉
    犯刑法第216 條、第210 條之行使偽造私文書、第339 條第
    1 項詐欺取財等罪嫌。經查：(一)此部份2000萬元貸款，係以
    被告高素卿所有位於高雄市○○區○○路20號5 層樓的透天
    屋房地供作抵押等情，有房屋、土地登記謄本各一份在卷可
    憑，並據證人即台銀人員薛麗蘭證述明確（見原審卷第158
    頁），證人曾新祥於本院前審審理時亦證稱：「此2000萬元
    貸款與附表一編號四所示該筆4000萬元貸款之擔保品不同，
    不在4000萬元範圍內」等語（見本院上訴(二)卷第66頁），從
    而此筆2000萬元貸款，亦與前開喜悅飯店之1 億8000萬元貸
    款無關。(二)雖此筆貸款亦以喜悅飯店名義申辦，惟被告乙○○供稱：「當時是台銀人員說希望用公司名義貸款，我才用
    喜悅飯店名義貸款，但係以個人房地作為抵押，對飯店應沒
    有損害」等語（見原審卷第227 頁），而台銀既已評估被告
    高素卿前開名下不動產價值，且未要求提出喜悅飯店董監事
    會議紀錄（觀諸證人黃永家於原審並未提出此筆貸款之喜悅
    飯店董監事會議紀錄自明），即已同意核貸2000萬元，則被
    告乙○○此項申貸，自無假借喜悅飯店名義，施以詐術而使
    台銀承辦人員限於錯誤而核貸之事實。再者，被告乙○○辦
    理申貸時，既未提出喜悅飯店董監事會議紀錄，自無有何未
    得董監事授權之行使偽造私文書犯行。(三)何況該筆貸款亦於
    84年1 月10日清償完畢之事實，業經證人林瑞慶（核貸當時
    台銀三民分行經理）於本院前審證述在實（見本院上訴(二)卷
    第18頁），復有債務清償證明書一份可稽（見本院上訴(一)卷
    第83頁），是亦乏具體事證足認被告乙○○此筆申貸，有何
    詐欺之不法意圖；(四)綜上所述，尚無積極證據可以證明被告
    乙○○有此部份被訴之行使偽造私文書、詐欺取財等犯行，
    惟公訴人認此部分犯行與前開論罪科刑部分，有裁判上一罪
    關係，爰不另為無罪諭知。
八、移送併辦部分：移送併辦意旨（臺灣高雄地方法院檢察署91
    年度偵字第1147 2號，即該署88年偵字第21598 號）另以：
    被告乙○○與高素卿、廖慧伶、甲○○（廖慧伶、甲○○業
    經檢察官另為不起訴處分）分係喜悅飯店之董事長、董事或
    監察人，乃受託處理他人事務之人，竟共同意圖不法之所有
    ，以喜悅飯店所有，坐落高雄市○○區○○段618 、618 之
    1 地號土地及其上門牌號碼高雄市前金區○○○路178 號建
    物，冒用告訴人丁○○及戊○○等人之名義，自79年起至81
    年間，先後於附表三所示時間偽造董監事會議（告訴意旨誤
    載為股東會會議）記錄，分別向合庫東高雄支庫貸款1 億52
    00萬元，及向台銀三民分行詐欺貸款1 億8000萬元，得款後
    朋分花用，因認被告乙○○此部分亦涉有偽造文書、詐欺、
    背信、侵占等罪嫌。訊據被告乙○○亦否認此部分犯行，辯
    稱：喜悅飯店先前向合庫借款的部分，均係經董監事開會同
    意後才提出申請，後來因台銀的利息較低，所以經大家同意
    ，將整筆貸款轉至台銀三民分行貸款1 億8000萬元，其中1
    億7000萬元匯至合庫，用以清償先前貸款等語。
九、經查：
  (一)喜悅飯店成立之始即經全體董監事同意，向合庫東高雄支庫
    貸款以供興建飯店營運，嗣於81年間，因乙○○稱台銀利息
    較低，復經董監事同意而將貸款轉至台銀三民分行等情，已
    據飯店監事甲○○於原審陳述明確（見原審卷第217 頁），
    核與被告乙○○上開辯解相符，是被告乙○○自無偽造文書
    犯行。
  (二)喜悅飯店向台銀三民分行貸款1 億8000萬元部分，係用以清
    償先前喜悅飯店之合庫貸款，餘額亦匯入喜悅飯店活期存款
    帳戶等情，則有台銀三民分行89年10月17日（89）銀三營字
    第6025號函附卷可憑（見偵(二)卷第37頁），足見該等款項係
    用於喜悅飯店，確非供被告乙○○等個人私用，自難謂被告
    乙○○有何不法意圖，此外，告訴人丁○○、戊○○於偵查
    中復已具狀陳明對被告乙○○、高素卿撤回告訴（見偵(三)卷
    第112-115 頁）。
  (三)綜上所述，並無積極證據足證被告乙○○涉有公訴人移送併
    辦部分之偽造文書等犯行，此部份既不成立犯罪，則與本件
    前開論罪部分無裁判上一罪關係，應退由檢察官另行處理，
    附此敘明。
十、同案被告高素卿、冷梅英部分，已經本院前審判決確定，故
    不另論列，附此敘明。
據上論斷，依刑事訴訟法第369 第1 項前段、364 條、第299 條
第1 項前段、第300 條，修正前刑法第28條、第55條、第56條、
第216 條、第210 條、第339 條第1 項、刑法第217 條、第219
條、修正前刑法第41條第1 項前段，刑法施行法第1 條之1 ，修
正前罰金罰鍰提高標準條例第2 條前段，中華民國96年罪犯減刑
條例第2 條第1 項第3 款、第7 條、第9 條，判決如主文。
本案經檢察官陳國全到庭執行職務。
中    華    民    國    97    年    7     月    22    日
                  刑事第七庭    審判長法  官  莊飛宗
                                      法  官  邱明弘
                                      法  官  李嘉興
以上正本證明與原本無異。
如不服本判決應於收受本判決後10日內向本院提出上訴書狀，其
未敘述上訴理由者，並得於提起上訴後10日內向本院補提理由書
狀（均須按他造當事人之人數附繕本）「切勿逕送上級法院」。
中    華    民    國    97    年    7     月    22    日
                                      書記官  郭榮芳
附表一：
┌─┬────┬───┬───┬────┬───┬────────────┐
│編│偽造之會│偽造人│被冒用│決議內容│金額  │資金流向（新台幣）      │
│號│議時間  │      │董監事│        │      │                        │
├─┼────┼───┼───┼────┼───┼────────────┤
│  │83.03.15│乙○○│高素卿│向台銀三│1000萬│                        │
│  │        │冷梅英│甲○○│民分行申│元    │                        │
│1 │        │      │廖靜  │請借款  │      │                        │
│  │        │      │丁○○│        │      │                        │
│  │        │      │戊○○│        │      │                        │
│  │        │      │丙○○│        │      │                        │
├─┼────┼───┼───┼────┼───┼────────────┤
│  │84.1.20 │同上  │同上  │同上    │2000萬│                        │
│2 │        │      │（陳慶│        │元    │                        │
│  │        │      │松除外│        │      │                        │
│  │        │      │）    │        │      │                        │
├─┼────┼───┼───┼────┼───┼────────────┤
│  │85.01.11│同上  │同編號│向台銀申│3000萬│（會議紀錄上貸款「仟萬│
│3 │        │      │一    │請貸款  │元    │」之字跡，係由冷梅英所寫│
│  │        │      │      │        │      │                        │
├─┼────┼───┼───┼────┼───┼────────────┤
│  │85.12.21│同上  │同編號│向台銀申│4000萬│撥款匯入喜悅飯店在該行05│
│  │（嗣於86│      │一    │請貸款  │元（實│0000000000號帳戶，再匯至│
│  │.01.09持│      │      │        │際貸款│喜悅飯店在合庫東高雄支庫│
│  │以申貸，│      │      │        │3999萬│0000 00000000 號帳戶，再│
│  │銀行則自│      │      │        │元）  │轉匯至：                │
│  │86.01.10│      │      │        │      │(1)86.01.10：現金取款250 │
│4 │起至86. │      │      │        │      │  萬元                  │
│  │03.03止,│      │      │        │      │(2)高素卿在台銀三民分行之│
│  │共分十六│      │      │        │      │  000000000000帳戶：    │
│  │次完成撥│      │      │        │      │86.01.11：84萬元      │
│  │款）    │      │      │        │      │86.01.21：300萬元     │
│  │        │      │      │        │      │86.01.22：350萬元     │
│  │        │      │      │        │      │86.01.28：170萬元     │
│  │        │      │      │        │      │86.02.11：100萬元     │
│  │        │      │      │        │      │86.02.17：236萬元     │
│  │        │      │      │        │      │86.02.18：340萬元     │
│  │        │      │      │        │      │86.02.20：370萬元     │
│  │        │      │      │        │      │86.02.24：100萬元     │
│  │        │      │      │        │      │86.02.25：300萬元     │
│  │        │      │      │        │      │86.02.27：140萬元     │
│  │        │      │      │        │      │86.02.28：393萬元     │
│  │        │      │      │        │      │86.03.03：110萬元     │
│  │        │      │      │        │      │(3)吳明龍在高雄市第一信用│
│  │        │      │      │        │      │  合作社之000000000000帳│
│  │        │      │      │        │      │  戶：86.01.11：66萬元  │
│  │        │      │      │        │      │(4)范如敏在高雄銀行六合分│
│  │        │      │      │        │      │  行000000000000帳戶：  │
│  │        │      │      │        │      │86.01.18：250萬元     │
│  │        │      │      │        │      │86.01.22：250萬元     │
│  │        │      │      │        │      │86.01.24：520萬元     │
└─┴────┴───┴───┴────┴───┴────────────┘
附表二：
┌───┬─────┬─────┬────────────────┬───┐
│ 編號 │ 轉帳日期 │ 利息金額 │偽造物品名稱                    │ 數量 │
├───┼─────┼─────┼────────────────┼───┤
│ 1    │86、11、05│ 950833   │台銀三民分行上述轉帳日期戳記印文│ 1 枚 │
├───┼─────┼─────┼────────────────┼───┤
│ 2    │86、11、12│ 945000   │台銀三民分行上述轉帳日期戳記印文│ 1 枚 │
├───┼─────┼─────┼────────────────┼───┤
│ 3    │86、11、20│ 939167   │台銀三民分行上述轉帳日期戳記印文│ 1 枚 │
├───┼─────┼─────┼────────────────┼───┤
│ 4    │86、12、12│ 933333   │台銀三民分行上述轉帳日期戳記印文│ 1 枚 │
├───┼─────┼─────┼────────────────┼───┤
│ 5    │86、12、31│ 927500   │台銀三民分行上述轉帳日期戳記印文│ 1 枚 │
├───┼─────┼─────┼────────────────┼───┤
│ 6    │          │          │台銀三民分行轉帳日期戳記印章    │ 1 枚 │
│      │          │          │「壹柒No」                      │      │
└───┴─────┴─────┴────────────────┴───┘
附表三（併辦部分）：
┌─┬────┬───┬───┬────┬───┬────────────┐
│編│偽造之會│偽造人│被冒用│決議內容│金額  │資金流向（新台幣）      │
│號│議時間  │      │董監事│        │      │                        │
├─┼────┼───┼───┼────┼───┼────────────┤
│1 │79.10.05│乙○○│戊○○│向合庫東│1 億元│                        │
│  │        │高素卿│丁○○│高雄支庫│、1500│                        │
│  │        │甲○○│      │申貸    │萬元  │                        │
│  │        │廖慧伶│      │        │      │                        │
├─┼────┼───┼───┼────┼───┼────────────┤
│2 │81.06.16│同右  │同右  │同右    │3700萬│                        │
│  │        │      │      │        │元    │                        │
├─┼────┼───┼───┼────┼───┼────────────┤
│3 │81.12.10│同右  │同右  │向台銀三│1 億80│於82.02.12撥款1 億7350萬│
│  │之會議紀│      │      │民分行申│00萬元│元至合庫東高雄支庫作為  │
│  │錄      │      │      │貸      │      │清償右揭合庫貸款之用    │
└─┴────┴───┴───┴────┴───┴────────────┘
附表四：
┌─┬────┬───┬───┬────┬───┬────────────┐
│編│偽造之會│偽造人│被冒用│決議內容│金額  │資金流向（新台幣）      │
│號│議時間  │      │董監事│        │      │                        │
├─┼────┼───┼───┼────┼───┼────────────┤
│  │82年間某│同右  │同附表│向台銀三│2000萬│(1)00000000元 (本金1470萬│
│  │日      │      │一編號│民分行申│元    │  元+ 利息62781 元)， 匯│
│  │（銀行核│      │一（陳│貸短期擔│      │  入高素卿在庫0000000000│
│  │撥貸款時│      │慶松除│保放款  │      │  836 號之帳戶          │
│1 │間為82. │      │外）  │        │      │(2)0000000 元 (本金200 萬│
│  │03.02） │      │      │        │      │  元+ 利息3986元)， 匯入│
│  │        │      │      │        │      │  高素卿在合庫0000000000│
│  │        │      │      │        │      │  839 號之帳戶          │
│  │        │      │      │        │      │(3)0000000 元，匯入喜悅飯│
│  │        │      │      │        │      │  店在台銀三民分行之0560│
│  │        │      │      │        │      │  0000000號帳戶，並於同 │
│  │        │      │      │        │      │  日分二筆200 萬元＋1233│
│  │        │      │      │        │      │  233元，均匯入高素卿在 │
│  │        │      │      │        │      │  台銀三民分行之0000000 │
│  │        │      │      │        │      │  25953號帳戶           │
│  │        │      │      │        │      │                        │
└─┴────┴───┴───┴────┴───┴────────────┘
附錄本判決論罪之法條：
刑法第210條：
偽造、變造私文書，足以生損害於公眾或他人者，處五年以下有
期徒刑。
刑法第216 條：
行使第二百十條至第二百十五條之文書者，依偽造、變造文書或
登載不實事項或使登載不實事項之規定處斷。
刑法第339條第1項：
條第一項意圖為自己或第三人不法之所有，以詐術使人將本人或
第三人之物交付者，處五年以下有期徒刑、拘役或科或併科一千
元以下罰金。
如不服本判決，應於判決送達後10日內向本院提出上訴狀，其未
敘述理由者並應於提出上訴狀後10日內向本院補提理由書（應附
繕本）。


司法院資訊處製作；財團法人民間司法改革基金會備份。
